【裁判字號】    95,上更(二),3
【裁判日期】    950418
【裁判案由】    侵權行為損害賠償
【裁判全文】
臺灣高等法院臺南分院民事判決  95年度上更(二)字第3號
上  訴  人  丙 ○ ○
            乙 ○ ○
            壬 ○ ○
            辛 ○ ○
            庚 ○ ○
            丁 ○ ○
            甲○○○
            戊 ○ ○
            己 ○ ○
上列九人共同
訴訟代理人  鐘 為 盛  律師
被 上訴 人  廖倚林即杏林綜合醫院
                      住雲林縣斗六市○○路20號
訴訟代理人  林 重 仁  律師
上列當事人間請求侵權行為損害賠償事件，上訴人對於中華民國
90年6月6日臺灣雲林地方法院第一審判決（民國90年度重訴字第
2號），提起上訴，經最高法院第二次發回更審，本院於民國95
年4月4日辯論終結，判決如左：
    主  文
原判決關於駁回上訴人下列第二、三項之訴部分，及該部分假執
行之聲請，並訴訟費用之裁判均廢棄。
上列廢棄部分，被上訴人應與周原德連帶給付上訴人丙○○新台
幣伍拾捌萬壹仟肆佰肆拾捌元，及自民國八十九年十二月十七日
起至清償日止，按週年利率百分之五計算之利息。
上列廢棄部分，被上訴人應與周原德連帶給付上訴人乙○○、壬
○○、辛○○、庚○○、甲○○○、丁○○、戊○○、己○○各
新台幣貳拾捌萬捌仟零捌拾陸元，及自民國八十九年十二月十七
日起至清償日止，按週年利率百分之五計算之利息。
第一、二審（除確定、減縮部分外）及發回前第三審之訴訟費用
均由被上訴人負擔。
本判決第二項於上訴人丙○○以新台幣拾玖萬參仟捌佰壹拾陸元
，為被上訴人供擔保後，得假執行。本判決第三項於上訴人乙○
○、壬○○、辛○○、庚○○、甲○○○、丁○○、戊○○、己
○○各以新台幣玖萬陸仟零參拾元，為被上訴人供擔保後，得假
執行。但被上訴人如於執行標的物拍定、變賣前，分別以新台幣
伍拾捌萬壹仟肆佰肆拾捌元，為上訴人丙○○；各以新台幣貳拾
捌萬捌仟零捌拾陸元，為上訴人乙○○、壬○○、辛○○、庚○
○、甲○○○、丁○○、戊○○、己○○預供擔保後，得免為假
執行。
    事  實
甲、上訴人方面：
一、聲明：求為判決：(一)原判決不利上訴人部分廢棄。(二)右廢棄
    部分，被上訴人廖倚林應與周原德連帶給付上訴人丙○○新
    台幣（以下同）581,448元，及自民國 (下同）89年12月17
    日起至清償日止，按週年利率5%計算之利息。(三)右廢棄部分
    ，被上訴人廖倚林應與周原德連帶給付上訴人乙○○、壬○
    ○、辛○○、庚○○、甲○○○、丁○○、戊○○、己○○
    各288,086元，及自89年12月17日起至清償日止，按週年利
    率5%計算之利息。(四)上列第二項及第三項，上訴人等願供擔
    保，請准予宣告假執行。(五)第一審及歷次第二審、第三審之
    訴訟費用均由被上訴人負擔。
二、陳述：除與原判決記載事實相同者予以引用外，並補稱：
(一)被上訴人所提出之協議書、切結書、讓渡證書等，顯為臨訟
    杜撰，蓋依84年8月9日所頒布之緊急醫療救護法第15條規定
    ，設置救護車以消防機構、衛生機構、醫療機構、護理機構
    、軍事機構、經省（市）衛生主管機關認定需要設置救護車
    之機構或公益團體，個人固不得購置；惟依89年2月9日始修
    正公布之緊急醫療救護法第15條，則准予民間救護機構設置
    救護車，是據被上訴人於90年1月17日，向原審所提出之答
    辯狀中供稱：係因「．．．前年法令變更開放救護車可過戶
    至私人名下，被告杏林醫院隨即於88年4月15日將上開救護
    車讓渡與被告周原德．．」云云，顯與事實不符。則被上訴
    人就上開讓渡書、切結書等簽定之日期，既尚未修改法令得
    由民間機構設置，自無移轉讓渡之必要，是其等臨訟杜撰，
    企圖避免責任之用意甚明，原審未察竟採為判決依據，洵有
    未當。
(二)按靠行之車輛、在外觀上既屬經營人所有，乘客又無從分辨
    該車輛是否他人靠行營運，乘客於搭乘時，只能從外觀上判
    斷該車輛係某經營人所有，該靠行之車輛，無論是出資人自
    行駕駛，或招用他人合作駕駛，或出租，在通常情形，均為
    經營人所能預見，茍該駕駛人係有權駕駛，客觀上該靠行車
    輛之司機係為該經營人服勞務，自應認該司機係為該經營人
    服勞務，而使該經營人負僱用人之責任，方足以保護交易之
    安全，此參照最高法院77年度臺上字第665號、及87年度臺
    上字第86號判決要旨即明。本件係因被害人之病情危急，急
    須送往臺北恩主公醫院救護，雖係經由被害人簡林月春之孫
    女簡毓芬透過同事介紹，而直接與原審同案被告周原德電話
    連繫載送事宜，惟原審同案被告周原德當時並未告知其屬自
    營之救護車與被上訴人無關，且依當時系爭救護車之外觀，
    即可明顯看出噴有「杏林醫院」之字體，即在外觀上既屬「
    杏林醫院」所有，被害人及其家屬豈得以分辨該車輛是否他
    人靠行營運？或原審同案被告周原德是否支付對價予「杏林
    醫院」？是原審據以靠行關係中有無支付對價之內部關係，
    作為監督管理義務之依據，顯與前開最高法院之判決要旨保
    護交易安全之旨趣相違。
(三)次按民法第188條第1項僱用人之連帶賠償責任，係為保護被
    害人，避免被害人對受僱人請求賠償，有名無實，而設之規
    定；故此所謂受僱人，並非僅限於僱傭契約所稱之受有報酬
    受僱人，凡客觀上被他人使用，為之服勞務，而受其監督者
    ，均係受僱人；此有最高法院57年度臺上字第1663號判例、
    及最高法院92年度臺上字第2680號判決意旨足稽。又民法僱
    用人責任之規定，係為保護被害人而設，故所稱之受僱人，
    應從寬解釋，．．。再按「將營業名稱借與他人使用，其內
    部縱僅對於未具有信用獲營業資格者，借與信用或資格，或
    係為達到逃避僱用人責任之目的所為之脫法行為，就外觀而
    言，其是否借與營業名義，仍具有選任之關係，且借與名義
    ，並可終止其借用關係，無形中對該借用者之營業使用其名
    義，仍具有監督關係，是兩者之間仍存有選任、服勞務及監
    督關係，與僱用無殊。因之對於該借用名義者，對於第三人
    所致之傷害，借與名義者仍為負僱用人之責任。」亦有最高
    法院86年度臺上字第332號判決意旨足參。本件被上訴人將
    其名義借與原審同案被告周原德購置車號S5-7247號救護車
    ，並借用被上訴人杏林醫院之名義登記，且該救護車上噴有
    杏林醫院等字，此均為被上訴人所不爭執，是就外觀而言，
    被上訴人是否借與原審同案被告周原德營業名義之行為，仍
    具有選任之關係，而且借與名義後，仍可終止其借用關係，
    無形中對原審同案被告周原德之營業使用被上訴人名義，仍
    具有監督關係，徵諸前開最高法院之見解，被上訴人與原審
    同案被告周原德兩者之間仍存有選任、服勞務及監督關係，
    與僱用無殊。因之，原審同案被告周原德對於被害人所致之
    傷害，借與名義之被上訴人仍應負僱用人之責任，至為明確
    。原審未查，竟以被上訴人間無對價關係，無選任及監督關
    係，駁回上訴人訴請被上訴人負連帶損害賠償責任，顯有誤
    會。
(四)又依89年2月9日修正公布前之緊急醫療救護法第15條規定，
    救護車之設置，應向所在地直轄市或縣市衛生主管機關申請
    許可登記；其許可登記事項變更時亦同。設置救護車，以消
    防機構、衛生機關、醫療機構、護理機構、軍事機關、經省
    市衛生主管機關認定需要設置救護車之機構或公益團體為限
    ，又同法第17條第1項規定救護車兩側漆紅色十字及單位名
    稱，第18條至第21條則依序規定救護車隨車救護人員之最低
    標準、救護車之消毒及去污處理、收費標準、主管機關之檢
    查及設置救護車機構應配合檢查等事項。可見設置救護車機
    構對於救護車設備維護、人員配置，依法均應負維護及選任
    、監督之責。被上訴人縱係配合上述法律規定，將其杏林醫
    院名義借與周原德購置救護車使用，惟其既為名義上之救護
    車設置機構，徵諸前開規定，被上訴人對該救護車之設備、
    人員之配置負有維護及選任、監督之責。況該救護車上寫有
    杏林醫院等字，亦為原審所認定，則於客觀上，足使他人認
    該救護車係杏林醫院即被上訴人設置，周原德係為該醫院服
    勞務而受其選任、監督，自應就本件請求與原審同案被告周
    原德負連帶賠償責任甚明，被上訴人與原審同案被告周原德
    間有無任何對價關係無涉，原審遽以渠等間係無償關係，而
    否定被上訴人有選任、監督之義務，顯有未當。
(五)又被上訴人縱曾於88年4月15日，與原審同案被告周原德有
    終止借名關係，有被上訴人提出之讓渡證書、買賣合約書等
    足稽，惟此係其等間之內部關係，非被害人所能得知，且其
    救護車之外觀上，仍漆有「杏林醫院」字樣，復為被上訴人
    所肯認，則被上訴人既仍同意原審同案被告周原德於該救護
    車上漆有「杏林醫院」字樣，自仍應負僱用人之責任，至為
    灼然。況被上訴人所提出之讓渡書及買賣合約書之作成日期
    為88年4月15日，惟觀之緊急救護法第15條增列民間救護機
    構得設置救護車，係至89年1月14日，始經立法院二讀通過
    後繼三讀通過；況依修正後之同條第五項規定，民間救護車
    機構之設立，亦應經直轄巿或縣（巿）衛生主管機關許可，
    並依法領得營業執照後，始得為之；其申請許可之條件與程
    序、許可之期限與展延之條件、應具備之設施、註銷或撤銷
    許可之條件及其他應遵行事項之管理辦法，由中央衛生主管
    機關會商有關機關定之。並非該法修正公布後，任何個人均
    得設置救護車，並向主管機關申請登記。是被上訴人稱其因
    知悉緊急醫療救護法將修正，即於該法立法院一讀通過後即
    加以讓渡，終止借名關係云云，顯與常理相悖，自不足採信
    。
(六)更何況，被上訴人指出其終止借名關係之日期為88年4月15
    日，其理由係稱，因被上訴人為全國醫師公會常務理事，知
    悉緊急醫療救護法第15條修正為可以個人之名義登記云云，
    然其所指出之終止日期，當時緊急醫療救護法第15條並未修
    正公布，縱然終止，仍須登記在被上訴人之名義，是其提前
    終止借名關係豈合乎常理？甚且，本件發生事故之時間為88
    年4月30日，係在緊急醫療救護法第15條係於89年2月9日修
    正公布前，及中央衛生主管機關會商有關機關訂頒該條第5
    項所謂管理辦法前，該救護車仍須以被上訴人之名義登記，
    是仍無法免除被上訴人之借名責任甚明。更何況，於本件發
    生車禍時，系爭救護車之外觀仍漆有『杏林醫院』之字樣，
    即在客觀上均足以使人認為周源德係為杏林醫院服勞務而受
    監督甚明。
(七)綜上，本件肇事之救護車於本事故發生之時，確實仍借用被
    上訴人之名義，對內而言，不僅對於未具有信用獲營業資格
    者，借與信用獲得資格，或係為達逃避雇用人責任之目的所
    為之脫法行為，就外觀而言，其是否借與營業，仍具有選任
    之關係，且其借與名義，並可中止其借用關係，無形中對該
    借用者之營業使用其名義，仍具有監督關係，是兩者之間仍
    存有選任、服勞務及監督關係，與雇傭無殊。是被上訴人就
    本件之車禍所致之損害，自應與周原德負連帶賠償之責任。
    又本件上訴人乙○○、壬○○、辛○○、庚○○、甲○○○
    、丁○○、戊○○、己○○原請求被上訴人應連帶給付各
    588,086元，因渠等已領取汽車強制險共240萬元，即上訴人
    乙○○等8人以各分別領取30萬元之汽車強制險給付，因此
    ，於本件請求中業已扣除各領得之30萬元強制險，即更改為
    請求被上訴人應連帶給付各288,086元，併此敘明。又上訴
    人丙○○未受領強制保險部分，僅受領72,000元之傷害給付
    ，240萬元強制險部分係由其他8個上訴人平分，亦併此敘明
    。
三、證據：除引用原審證據方法外，提出最高法院86年度臺上字
    第332號判決意旨一紙，並於本院前次審聲請訊問證人簡毓
    芬。
乙、被上訴人方面：
一、聲明：求為判決：(一)上訴駁回。(二)第二審及發回前第三審訴
    訟費用均由上訴人負擔。(三)如受不利判決，准供擔保免為假
    執行。
二、陳述：除與原判決記載事實相同者予以引用外，並補稱：
(一)本件叫救護車之經過，係由雲林醫院吳世昌技士，告知其同
    事檢驗科主任簡毓芬之祖母即死者簡林月春，準備轉院至臺
    北縣恩主公醫院，原審同案被告周原德乃與簡毓芬聯絡，經
    聯繫後即由原審同案被告周原德駕駛系爭救護車載送簡林月
    春，與隨車前往之簡辛江、丙○○等情，既為上訴人所不爭
    執，換言之上訴人丙○○主觀上已知所叫之救護車，係在雲
    林醫院排班之私人救護中心之車輛，且該救護車復噴有聖心
    救護中心斗大之字體，上訴人丙○○及死者簡林月春、簡辛
    江，焉有不知該救護車屬聖心救護中心所有，且原審同案被
    告周原德亦供稱係其直接與簡毓芬聯絡載送死者，並出示聖
    心救護中心之名片給簡毓芬，足見死者家屬對肇事之救護車
    ，主觀上已知係原審同案被告周原德私人所開設之救護中心
    所有，應無疑義。且依常理判斷，系爭救護車苟係被上訴人
    之救護車，應係載送被上訴人之病患，豈有終日在雲林醫院
    排班之理。
(二)被上訴人雖將其名義借與原審同案被告周原德購置救護車，
    惟在本件事故發生前，因被上訴人為全國醫師公會常務理事
    ，事先已知悉緊急醫療救護法第15條即將修正通過，准民間
    救護機構得設置救護車，故被上訴人即於88年4月15日，與
    原審同案被告周原德終止借用關係，並與其簽立協議書、切
    結書、讓渡書，此不獨已據原審同案被告周原德供明在卷，
    復有協議書、切結書、讓渡書及買賣合約書各乙紙在卷可考
    ，上訴人質疑被上訴人與原審同案被告周原德於事故發生前
    終止借用關係，乃臨訟串證，並無任何憑據。況依民法第18
    8條第1項規定：「受僱人因執行職務，不法侵害他人之權利
    者，由僱用人與行為人負連帶損害賠償責任。」茍原審同案
    被告周原德與被上訴人尚未終止借用關係，則被上訴人自須
    與原審同案被告周原德負連帶賠償責任，既如此原審同案被
    告周原德實無任何理由與被上訴人勾串，以免除被上訴人責
    任之理。
(三)上訴人係依民法第184條第1項前段、第188條第1項前段，請
    求被上訴人應負連帶損害賠償責任。惟按受僱人因執行職務
    ，不法侵害他人之權利者，由僱用人與行為人連帶負損害賠
    償責任；但選任受僱人及監督其職務之執行，已盡相當之注
    意或縱加以相當之注意而仍不免發生損害者，僱用人不負賠
    償責任，民法第一百八十八條第一項定有明文。本件駕駛救
    護車肇事之原審同案被告周原德，既非被上訴人之受僱人，
    亦非執行被上訴人所交付之職務，依上開法條規定，被上訴
    人毋庸負連帶損害賠償責任。
(四)本件最高法院92年度臺上字第2680號發回意旨，雖指出：「
    按民法第一百八十八條僱用人責任之規定，係為保護被害人
    而設。故該條所謂之受僱人，非僅限於僱傭契約所稱受有報
    酬之受僱人，凡客觀上被他人使用為之服勞務而受其監督者
    ，均屬之。．．．」，上訴人並引最高法院57年度臺上字第
    1663號判例為據。又最高法院94年度台上字第2303號發回意
    旨略以「．．．加上系爭救護車外觀有杏林醫院字樣，在客
    觀上若足以使人認周原德係為杏林醫院即被上訴人服勞務而
    受其監督，則被上訴人就周原德過失行為所造成之損害，應
    否負僱用人之責任，自有推研之必要。」惟前揭最高法院發
    回意旨及判例，目的在保護不知情之被害人，倘被害人自始
    即明瞭所僱用救護車之來源，即非不知情，與前揭最高法院
    發回意旨及判例不符。原審同案被告周原德所駕駛之車牌S5
    -7247號救護車，平日係在雲林醫院門前排班，車上除寫有
    「杏林醫院」外，另寫有「聖心救護中心」字樣於車上，令
    客戶以資辨別。且原審同案被告周原德之所以於88年4月30
    日，以上開救護車載送簡辛江、簡林月春、丙○○，乃因原
    審同案被告周原德在雲林醫院排班時，雲林醫院吳世昌技士
    告知其同事檢驗科主任簡毓芬之祖母即死者簡林月春，準備
    轉院至臺北縣恩主公醫院，原審同案被告周原德乃與上訴人
    壬○○之女簡毓芬聯絡，經聯繫後即由原審同案被告周原德
    駕駛上開救護車，載送簡林月春及隨車前往之簡辛江、丙○
    ○等情，既為兩造所不爭執，簡毓芬復為雲林醫院之檢驗科
    主任，對於上開救護車由何人經營管理，應較平常人更能辨
    別，本件不應將其視同一般發生之交通事故看待。此外，證
    人簡毓芬證稱送簡辛江等三人上救護車，方看到該車漆有杏
    林醫院字樣，更可證明簡毓芬係因該部救護車之「聖心救護
    中心」字樣而非「杏林醫院」字樣而僱用該部救護車。
(五)上開救護車係由原審同案被告周原德借用被上訴人名義購買
    ，惟該借用關係已於88年4月15日終止，因此本件就被上訴
    人而言，一則未受原審同案被告周原德任何靠行費用以為對
    價，一則實際上對原審同案被告周原德亦無任何監督管理之
    權利或義務，與所謂「客觀上被他人使用為之服勞務而受其
    監督者」之情形不同，若僅因法令為管理救護車之方便，必
    須以醫院名義購買，即課該醫院以損害賠償責任，尚嫌苛刻
    。
(六)上訴人於93年2月19日民事準備狀中，雖主張：「被上訴人
    既然同意周原德於該救護車上漆有『杏林醫院』字樣，自仍
    應負僱用人之責任，至為灼然；更何況，被上訴人所提出之
    讓渡書及買賣合約書等之作成日期為88年4月15日，惟觀之
    緊急救護法第15條增列民間救護機構得設置救護車，係至89
    年1月14日始經立法院二讀通過後繼三讀通過，並經直轄市
    或縣市衛生主管機關許可，依法領得營業執照後，始得為之
    。並非該法條修正公布後，任何個人均得設置救護車，被上
    訴人在該法立法院一讀通過後即加以讓渡，終止借名關係云
    云，顯與常理相悖，實不足採信。」等語。又於95年2月13
    日民事上訴理由狀中主張「縱被上訴人於本件車禍發生前半
    個月與周原德終止借名關係，惟被上訴人以杏林醫院之名義
    借予周原德購買系爭救護車使用，於89年2月9日緊急醫療救
    護法第15條修正公布前，及中央衛生主管機關會商有關機關
    訂頒該條第5項所謂管理辦法前，仍無法免除被上訴人之借
    名責任。更何況，於本件發生車禍時，系爭救護車之外觀仍
    漆有『杏林醫院』之字樣，即在客觀上均足以使人認為周原
    德係為杏林醫院服勞務而受監督甚明。」實則：(1)原審同案
    被告周原德借用被上訴人名義購買救護車，兩者間並無任何
    對價關係，被上訴人自然越早終止借名關係越好，88年4月
    間被上訴人因擔任全國醫師公會常務理事之故，知悉緊急醫
    療救護法即將修正通過，故而要求原審同案被告周原德於88
    年4月15日，與被上訴人簽立系爭救護車之讓渡證書、買賣
    合約書，以終止原審同案被告周原德借用被上訴人之名義，
    誠屬合理，何來與常理相悖？(2)原審同案被告周原德與被上
    訴人間借名關係終止後，未將系爭救護車上「杏林醫院」字
    樣消除，乃原審同案被告周原德之個人行為，與被上訴人無
    關，並不能因上開情事推論被上訴人仍同意原審同案被告周
    原德於該救護車上漆有「杏林醫院」字樣，上訴人主張「被
    上訴人既然同意周原德於該救護車上漆有『杏林醫院』字樣
    ，自仍應負僱用人之責任」，實無理由。
(七)退萬步言，依強制汽車責任保險法第25條給付標準，死亡給
    付為120萬元，每一事故給付人數無限制，又受傷或殘廢者
    亦得請求保險給付；又同法第10條第2款規定死亡給付之受
    益人，為受害人之繼承人，本件上訴人丙○○並非受害人之
    繼承人，依法不得領取簡辛江、簡林月春之死亡保險金，應
    就其本身領取傷害或殘廢保險金。此部分除上訴人丙○○受
    領72,000元傷害給付外，其餘八人各受領30萬元，此部分上
    訴人在95年2月13日行準備程序時已各自將聲明減縮為288,0
    86元，併此敘明。
三、證據：引用原審立證方法。
丙、本院前次審依職權向立法院議事處查詢89年2月9日修正公佈
    之「緊急醫療救護法」修正之過程。
    理  由
一、程序方面：按在第二審為擴張或減縮應受判決事項之聲明者
    ，雖未經他造同意亦得為之，此觀民事訴訟法第446條第1項
    、第255條第1項第3款即明。本件上訴人原求為命被上訴人
    應與原審同案被告周原德，連帶給付上訴人乙○○、壬○○
    、辛○○、庚○○、甲○○○、丁○○、戊○○、己○○各
    613,043元，嗣在本院前次審減縮各為588,086元，在本院此
    次審再減縮各為288,086元；另連帶給付上訴人丙○○1,049
    ,448元，嗣在本院前次審減縮為581,448元；及均自89年12
    月17日起至清償日止，按週年利率5%計算之利息，核屬減縮
    應受判決事項之聲明，自為法之所許。又原審對同案被告周
    原德部分，判決應給付上訴人乙○○、壬○○、辛○○、庚
    ○○、甲○○○、丁○○、戊○○、己○○各588,086元，
    給付上訴人丙○○581,448元，及均自89年12月17日起至清
    償日止，按週年利率5%計算之利息，因同案被告周原德未上
    訴已告確定，是本審僅就上訴人請求被上訴人給付部分為審
    判，均合先敘明。
二、上訴人起訴主張：原審同案被告周原德為被上訴人僱用之救
    護車司機，於88年4月30日，駕駛車牌Ｓ５─７２４７號救
    護車，搭載上訴人乙○○、壬○○、辛○○、庚○○、甲○
    ○○、丁○○、戊○○、己○○之父母簡辛江、簡林月春二
    人，並由上訴人丙○○隨車陪同，自省立雲林醫院轉診至臺
    北三峽恩主公醫院，途經中山高速公路北上106公里427公尺
    處，於切入路肩行駛時，原審同案被告周原德竟疏未注意，
    撞及訴外人洪文和停放在路肩之連結車，致簡辛江受有顏面
    挫裂、出血性休克，簡林月春受有頭顱開放創、腦髓外溢，
    二人均當場不治死亡，上訴人丙○○則受有顱內蜘蛛網膜下
    出血、頸椎神經壓迫、左膝內側韌帶斷裂、外側半月版及前
    十字韌帶斷裂、胸部挫傷等傷害。被上訴人係原審同案被告
    周原德之僱用人，應與原審同案被告周原德連帶賠償上訴人
    乙○○、壬○○、辛○○、庚○○、甲○○○、丁○○、戊
    ○○、己○○八人之殯葬費、精神慰藉金，賠償上訴人丙○
    ○之醫療費、增加生活支出、勞動損失、及精神慰藉金。爰
    依民法第188條第1項侵權行為之法律關係，求為判命被上訴
    人應與原審同案被告周原德，連帶給付上訴人乙○○、壬○
    ○、辛○○、庚○○、甲○○○、丁○○、戊○○、己○○
    各613,043元（在本院前次審減縮為各588,086元，此次審減
    縮為各288,086元），連帶給付上訴人丙○○1,049,448元（
    在本院前次審減縮為581,448元），及均自89年12月17日起
    至清償日止，按週年利率5%計算之利息等語。
三、被上訴人則以：被上訴人並非原審同案被告周原德之僱用人
    ，僅因法令限制，將其杏林綜合醫院（下稱杏林醫院）名義
    借予周原德購買救護車使用，且於本件車禍發生前之88年4
    月15日，已終止該借名關係，被上訴人自不負損害賠償之責
    任等語，資為抗辯。
四、上訴人主張原審同案被告周原德，於88年4月30日下午，駕
    駛車牌S5-7247號救護車，搭載簡辛江、簡林月春二人，由
    上訴人丙○○隨車陪同，自省立雲林醫院轉診至臺北三峽恩
    主公醫院，途經中山高速公路北上106公里427公尺處，於切
    入路肩行駛時，因原審同案被告周原德疏未注意，撞及訴外
    人洪文和停放於路肩之連結車，致簡辛江受有顏面挫裂、出
    血性休克，簡林月春受有頭顱開放創、腦髓外溢，二人均當
    場不治死亡，上訴人丙○○則受有顱內蜘蛛網膜下出血、頸
    椎神經壓迫、左膝內側韌帶斷裂、外側半月版及十字帶斷裂
    、胸部挫傷等情，已為原審同案被告周原德所自認，復為被
    上訴人所不爭執，並有上訴人提出之行車事故鑑定意見書、
    起訴書各一件、刑事判決二件、診斷證明書及病歷表各三件
    等件為證（見原審卷第15頁至35頁），堪信為實。又上訴人
    另主張原審同案被告周原德，係被上訴人所僱用駕駛救護車
    之受僱人，被上訴人對原審同案被告周原德之駕車肇事所生
    損害，自應負連帶損害賠償責任，惟為被上訴人所堅決否認
    ，並以前揭情詞置辯。是本件所應審究者厥為：(1)被上訴人
    將其杏林醫院名義，借予原審同案被告周原德購買救護車使
    用，是否已於88年4月15日終止借名在案？該終止借名能否
    免除被上訴人之本件連帶賠償責任？(2)被上訴人之借名予原
    審同案被告周原德使用，是否應認為原審同案被告周原德之
    僱用人，亦即原審同案被告周原德是否為被上訴人所僱用駕
    駛救護車之受僱人？經查：
(一)按民法第188條第1項僱用人之連帶賠償責任，係為保護被害
    人，避免被害人對受僱人請求賠償有名無實，而設之規定，
    故此所謂受僱人，並非僅限於僱傭契約所稱之受有報酬受僱
    人，凡客觀上被他人使用，為之服勞務而受其監督者，均係
    受僱人；又民法僱用人責任之規定，係為保護被害人而設，
    故所稱之受僱人應從寬解釋，將營業名稱借與他人使用，其
    內部縱僅對於未具有信用獲營業資格者，借與信用或資格，
    或係為達到逃避僱用人責任之目的所為之脫法行為，就外觀
    而言，其是否借與營業名義，仍具有選任之關係，且借與名
    義，並可終止其借用關係，無形中對該借用者之營業使用其
    名義，仍具有監督關係，是兩者之間仍存有選任、服勞務及
    監督關係，與僱用無殊，因之對於該借用名義者，對於第三
    人所致之傷害，借與名義者仍應負僱用人之責任 (參照最高
    法院57年臺上字第1663號判例、及86年度臺上字第332號判
    決意旨）。
(二)被上訴人以84年8月9日所頒布之緊急醫療救護法第15條，固
    規定有設置救護車以消防機構、衛生機構、醫療機構、護理
    機構、軍事機構、經省（市）衛生主管機關認定需要設置救
    護車之機構或公益團體，不得以個人名義購買救護車等限制
    ，而將其杏林醫院之名義借予周原德購買系爭救護車使用為
    由，而辯稱其並非原審同案被告周原德之僱用人，無庸負僱
    用人之責任云云。惟查，被上訴人縱係因法令限制，僅將其
    杏林醫院名義，借予原審同案被告周原德自己購買系爭救護
    車使用，而該救護車上復噴有杏林醫院字樣，是就外觀而言
    ，被上訴人有借與原審同案被告周原德營業名義之行為，仍
    具有選任之關係，且借與名義後仍可終止該借用關係，無形
    中對原審同案被告周原德之營業使用被上訴人名義，仍具有
    監督關係，徵諸前開最高法院之見解，被上訴人與原審同案
    被告周原德間，存有選任、服勞務及監督關係，與僱用無殊
    ，應堪認定。至最高法院前揭判決意旨，旨在保護不知情之
    被害人，以維交易之安全，苟被害人自始即悉所僱救護車之
    來源，主觀上即非不知情，即無該最高法院判決意旨之適用
    。然查，本件原審同案被告周原德所駕駛車牌S5-7247號之
    救護車，平日係在雲林醫院門前排班，雖車上除寫有「杏林
    醫院」外，另寫有「聖心救護中心」字樣，且原審同案被告
    周原德於88年4月30日以系爭救護車載送簡辛江、簡林月春
    及丙○○，乃因原審同案被告周原德在雲林醫院排班時，雲
    林醫院吳世昌技士告知其同事檢驗科主任簡毓芬之祖母，即
    死者簡林月春準備轉院至臺北縣恩主公醫院，原審同案被告
    周原德乃與簡毓芬聯絡，經聯繫後即由原審同案被告周原德
    駕駛系爭救護車，載送簡林月春及隨車之簡辛江、丙○○前
    往，此情既為兩造所不爭執，則衡諸情理及經驗法則，乘客
    簡林月春、簡辛江、丙○○等三人平時與被上訴人、原審同
    案被告周原德並非舊識，僅因死者簡林月春準備轉院，事出
    緊急，急忙聯繫周原德駕駛之系爭救護車載送，簡辛江等三
    人斯時顯已無心去分辨或設法去獲悉系爭救護車為周原德個
    人所經營而為私人救護中心之車輛，抑係杏林醫院所有。縱
    證人簡毓芬證稱：「當時因為情況很緊急，也接近中午，雲
    林醫院要轉送病患到臺中以北比較困難，當時剛好碰到吳世
    昌先生，吳世昌就叫我去找周原德，周原德在急診室，因當
    時我很急，我就問周原德表明要轉到何家醫院要多少錢，談
    妥後就由他駕駛救護車載我祖父他們轉院，我送祖父母他們
    上救護車，才看到車身有漆上杏林醫院之字樣」等語（見本
    院上更(一)卷第61頁)，惟證人簡毓芬雖與被害人具有極其密
    切之祖孫關係，但本件車禍之被害人係簡辛江等三人，並非
    證人簡毓芬，而證人簡毓芬非即簡辛江等三人本人，要難以
    上開證詞推知簡辛江等三人亦有看到車身有漆上杏林醫院之
    字樣。更不能以證人簡毓芬身為雲林醫院之檢驗科主任，因
    長期在該醫院服務，必然知曉在該醫院排班之系爭救護車係
    由何人經營管理，即謂簡辛江等三人明知系爭救護車為私人
    救護中心之車輛。又救護車之用途為救護緊急傷病患、運送
    病人、實施防疫措施及緊急運送醫療救護器材、藥品、血液
    或器官（見緊急醫療救護法第16條），原不以救護、運送該
    救護車設置機構之病患為限；再證人吳世昌係證稱：「不知
    道周原德之救護車係何人的，只是常看到他在雲林醫院等救
    護。車子上有寫杏林醫院，實際情形則不知。（上訴人）叫
    車經過我不知道，只對簡毓芬說去找周原德商量，我未直接
    介紹」等語（見原審卷第111頁），介紹找周原德之人既不
    知被上訴人與周原德間之關係為何，上訴人何以知悉該救護
    車係周原德個人經營。此外，亦無證據足證簡辛江等三人明
    知系爭救護車為私人救護中心之車輛乙情。因之，被上訴人
    實際上對原審同案被告周原德仍有監督管理之權利或義務，
    即與所謂客觀上被他人使用為之服勞務而受其監督者之情形
    相符，堪認與有選任、服勞務及監督之僱用關係相當，對於
    原審同案被告周原德駕駛救護車所致之損害，出借名義之被
    上訴人自應負僱用人之賠償責任。故上訴人主張被上訴人既
    將救護車營業名義借予原審同案被告周原德使用，雙方即具
    有監督關係而與僱傭無殊，被上訴人即應負僱用人之連帶賠
    償責任等語，尚非無據。
(三)又被上訴人雖抗辯稱：伊借杏林醫院名義予原審同案被告周
    原德自購系爭救護車使用，但伊係全國醫師公會常務理事，
    事先已知悉緊急醫療救護法第15條，在立法院即將修正通過
    ，准予民間救護機構得設置救護車，故伊即於本件車禍發生
    前之88年4月15日，即已與周原德終止該借名關係云云，並
    提出其與周原德間所簽訂之協議書、切結書、讓渡證書、及
    買賣合約書各一件在卷足憑 (見原審卷第97至100頁），復
    據原審同案被告周原德迭在原審及本院上訴審供稱：醫院的
    名字是借我的，在88年4月初時院長要變更到我名下，當時
    尚不能過戶，所以我就寫讓渡證書、切結書等語（見原審卷
    第134頁、本院上字卷第87頁）。然周原德與被上訴人有其
    自陳之借名密切關係，且在本件訴訟上均處利害一致之關係
    ，則周原德所為上開證詞難免有偏頗之虞，不足採取。況被
    上訴人提出其與周原德終止借名關係之讓渡證書、買賣合約
    書等，其作成日期為88年4月15日；而緊急醫療救護法第15
    條增列民間救護機構得設置救護車，係至89年1月14日始經
    立法院二讀後繼續三讀通過，有本院上訴審函立法院議事處
    查詢結果，立法院確係於89年1月14日（第4屆第2會期第17
    次會議）二讀後繼續三讀通過，同年二月九日總統公布在案
    ，而有立法院議事處91年1月22日台立議字第０九一０七０
    ０二二三號函乙紙，附卷可佐（見本院上字卷第96頁)；況
    依修正後之同條第5項規定，民間救護車機構之設立，亦應
    經直轄巿或縣（巿）衛生主管機關許可，並依法領得營業執
    照後，始得為之；其申請許可之條件與程序、許可之期限與
    展延之條件、應具備之設施、註銷或撤銷許可之條件及其他
    應遵行事項之管理辦法，由中央衛生主管機關會商有關機關
    定之。並非該法修正公布後，所有個人均得設置救護車，並
    向主管機關申請登記，因之，被上訴人該終止借名關係已難
    認合於當時有效之法律規定，要難因此即認被上訴人有終止
    借名移轉讓渡之必要。再參以設若原審同案被告周原德確有
    與被上訴人終止借名關係，其後何以未將系爭救護車上「杏
    林醫院」字樣消除，外觀上已足令人相信被上訴人係同意原
    審同案被告周原德於該救護車上漆上「杏林醫院」字樣，則
    於89年2月9日緊急醫療救護法第15條修正公布前，甚至在中
    央衛生主管機關會商有關機關訂頒該條第五項所謂管理辦法
    前，被上訴人縱於本件車禍發生前半個月與周原德終止借名
    關係，依上開最高法院57年度臺上字第1663號判例、及86年
    度臺上字第332號判決意旨，被上訴人仍不免負上開借名買
    車之責任。是被上訴人稱其因知悉緊急醫療救護法將修正，
    即於該法修正公布前與周原德終止借名關係云云，即非無疑
    ，難令人採信。
(四)綜上所述，被上訴人抗辯其與原審同案被告周原德間之借名
    購買救護車關係，業於系爭車禍發生前之88年4月15日即已
    終止在案，且其借名予原審同案被告周原德購買救護車，亦
    不負僱用人之責任云云，不足採信。則上訴人訴請被上訴人
    應與原審同案被告周原德負連帶損害賠償責任，即屬有據，
    應予准許。
五、按因故意或過失，不法侵害他人之權利者，負損害賠償責任
    ；不法侵害他人致死者，對於支出醫療及增加生活上需要之
    費用或殯葬費用之人，應負損害賠償責任；不法侵害他人致
    死者，被害人之父、母、子、女及配偶，雖非財產上之損害
    ，亦得請求賠償相當之金額，民法第184條第1項前段、第19
    2條第1項、第194條分別定有明文。本件上訴人乙○○、壬
    ○○、辛○○、庚○○、甲○○○、丁○○、戊○○、己○
    ○為被害人簡辛江、簡林月春二人之子女，此有其戶籍謄本
    在卷可憑，因周原德之過失行為，致簡辛江、簡林月春死亡
    ，則依本院上述認定，被上訴人自應與周原德負連帶損害賠
    償責任，茲就上訴人乙○○等八人得請求之損害賠償金額多
    寡，及應否准許，分述如次：
(一)殯葬費904,348元部分：上訴人乙○○、壬○○、辛○○、
    庚○○、甲○○○、丁○○、戊○○、己○○主張共同支出
    殯葬費904,348元，每人各付113,043元等情，固據提出如附
    表所示之收據44張為證，惟查如附表編號6、32所所示之毛
    巾等，係饋贈親友之用；8、9所示之餐具、17所示之香煙雜
    貨、18所示之茶梗、24所示之白鐵茶壺、38所示之碗筷等、
    39所示之茶車均係接待親友方便之用；10所示之鮮花車及11
    所示之羅馬柱（插花團之用）係為莊嚴式場之用；14、22所
    示之衣服、31所示之運動褲、26、27所示之郵票等等，經核
    均非殯葬之必要費用，而15所示之告別式場在16部分已經請
    求12萬元之多，以上共計199,655元應予剔除外，其餘704,6
    93元（即每人88,086元）應屬相當之殯葬費，應予准許。
(二)精神慰藉金各50萬元部分：上訴人乙○○等八人因周原德之
    過失，致雙親同時去世，愛親永別離，情何以堪，其精神上
    所受痛苦不言可喻，上訴人各請求精神慰藉金50萬元，本院
    認為相當，應予准許。
(三)綜上所述，上訴人乙○○、壬○○、辛○○、庚○○、甲○
    ○○、丁○○、戊○○、己○○依民法第188條第1項侵權行
    為之法律關係對被上訴人及原審被告周原德得請求連帶賠償
    之損害金額，各為588,086元，再扣減每人各受領受害人簡
    辛江、簡林月春之死亡保險金30萬元，此部分上訴人乙○○
    等八人各得請求之金額為288,086元。
六、按不法侵害他人之身體或健康者，對於被害人因此喪失或減
    少勞動能力或增加生活上之需要時，應負損害賠償責任；又
    不法侵害他人之身體者，被害人雖非財產上之損害，亦得請
    求賠償相當之金額，民法第193條第1項、第195條第1項分別
    定有明文。上訴人丙○○因周原德之過失行為而受傷害，則
    依本院上述認定，被上訴人自應與周原德負連帶損害賠償責
    任，茲就上訴人丙○○得請求之損害賠償金額多寡，及應否
    准許，分述如次：
(一)醫療費用及增加生活支出101,448元部分：上訴人丙○○因
    本件車禍受傷，支付醫療費用及增加生活支出共計101,448
    元等情，有其提出收據二十一件附卷可稽，應堪信為真實，
    其此部份之請求為有理由，應予准許。
(二)勞動損失23萬元部分：上訴人丙○○因車禍受傷，至今仍須
    門診復健治療中，其工作能力約減少三成乙節，據衛生署雲
    林醫院函覆在卷，而其此部份之請求，應認為有理由，應予
    准許。
(三)精神慰藉金718,000元部分：本院審酌上訴人丙○○有多筆
    土地，並以種植柑橘為業，此有其提出之村長證明書，及土
    地登記簿謄本可據，其經濟能力尚佳，而周原德本來靠駕駛
    救護車維生，目前該救護車又因車禍毀損，經濟能力不好，
    被上訴人經營醫院，營收尚可，但上訴人丙○○因車禍受傷
    ，須長期門診復健治療，精神上確實極大苦楚等情，認其精
    神慰藉金以25萬元為相當，逾此部分之請求為無理由，
    不應准許。
(四)綜上所述，上訴人丙○○依民法第188條第1項侵權行為之法
    律關係對被上訴人及原審被告周原德得請求之連帶賠償損害
    賠償金額，為581,448元。
七、按給付有確定期限者，債務人自期限屆滿時起，負遲延責任
    。給付無確定期限者，債務人於債權人得請求給付時，經其
    催告而未為給付，自受催告時起，負遲延責任。其經債權人
    起訴，或依督促程序送達支付命令，與催告有同一之效力。
    民法第229條第1、2項分別定有明文；又遲延之債務，以支
    付金錢為標的者，債權人得請求依法定利率計算之遲延利息
    。但約定利率較高者，仍從其約定利率；而應付利息之債務
    ，其利率未經約定，亦無法律可據者，週年利率為5%。亦為
    同法第233條第1項及第203條所明定。查上訴人等請求被上
    訴人賠償之金額，並未定有給付之期限，則上訴人請求自起
    訴狀繕本送達被上訴人之翌日即89年12月17日起，按週年利
    率5%計算之利息，並未逾上開規定之範圍，自無不合。原審
    就上開應准許部分為上訴人敗訴之判決，並駁回其假執行之
    聲請，尚有未洽，上訴人就此部分上訴意旨指摘原判決不當
    ，求予廢棄改判，為有理由，爰由本院就此部分予以廢棄改
    判如主文第二、三項所示。
八、兩造均陳明願供擔保以代釋明，請求宣告假執行及免為假執
    行，就上訴人勝訴部分，經核尚無不合，爰分別酌定相當擔
    保金額，併准許之。
九、本件事證已臻明確，兩造其餘主張及攻擊防禦方法與證據，
    經本院斟酌後，與本件判決結果已不生影響，故不一一論列
    ，附此敘明。
十、據上論結，本件上訴為有理由，依民事訴訟法第450條、第
    78、第463條、第392條，判決如主文。
中    華    民    國    95    年     4    月    18    日
                  民事第四庭    審判長法  官  王惠一
                                      法  官  蘇重信
                                      法  官  王浦傑
上為正本係照原本作成。
如對本判決上訴，須於判決送達後20日內向本院提出上訴狀，未
表明上訴理由者，應於上訴後20日內，向本院提出理由書（須附
繕本）。
中    華    民    國    95    年     4    月    19    日
                                      書記官  廖英琇
                                                 K


司法院資訊處製作；財團法人民間司法改革基金會備份。
